【裁判字號】    94,訴,79
【裁判日期】    950323
【裁判案由】    侵權行為損害賠償
【裁判全文】
臺灣屏東地方法院民事判決                94年度訴字第79號
原      告  甲○○
訴訟代理人  吳澄潔律師
複 代 理人  邱芬凌律師
            黃政雄律師
被      告  丁○○
特別代理人  丙○○○
複 代 理人  陳世明律師
上列當事人間請求侵權行為損害賠償事件，本院於民國95年3 月
15日言詞辯論終結，判決如下：
    主      文
被告應給付原告新台幣萬貳仟捌佰陸拾壹元，及自民國九十四
年一月十九日起至清償日止，按週年利率百分之五計算之利息。
原告其餘之訴駁回。
訴訟費用由被告負擔百分之二，餘由原告負擔。
本判決原告勝訴部分，得假執行；但被告如於執行標的物拍定、
變賣前，以新台幣萬貳仟捌佰陸拾壹元為原告預供擔保，得免
為假執行。
原告其餘假執行之聲請駁回
    事實及理由
一、本件原告起訴請求被告給付新台幣（下同）150 萬5,000 元
    ，及自起訴狀繕本送達翌日起至清償日止，按週年利率百分
    之5 計算之利息，於訴狀送達後，改為請求被告給付149 萬
    2,861 元，及自起訴狀繕本送達翌日起至清償日止，按週年
    利率百分之5 計算之利息，核屬減縮應受判決事項之聲明，
    依民事訴訟法第255 條第1 項第3 款之規定，於法並無不合
    ，合先敘明。
二、原告主張：被告於民國92年7 月28日晚上10時10分許，前往
    屏東縣潮州鎮○○里○○街7 號伊住處之前，先以腳踢伊之
    腹部，繼又出手毆打伊，致伊受有左耳膜穿孔、右手第4 指
    挫傷瘀血1 ×3 公分、右肘挫傷瘀血及前額2 ×1 公分、左
    手肘2 處各1 ×1 公分、0.5 ×0.5 公分、右膝3 處各1 ×
    1 公分等多處擦傷之傷害，被告故意不法侵害伊之身體、健
    康，伊得依侵權行為之法律關係，請求被告賠償伊所受之損
    害。又伊因被告之不法侵害而受傷，支出醫療費用2,861 元
    ，並因所受左耳膜穿孔之傷害，而無法平衡以下床行走，僱
    用訴外人乙○○看護5 日，支出1 萬元，且長達1 年無法工
    作，受有工作損失48萬元，另伊因被告登門尋釁而受有前述
    傷害，能否痊癒仍在未定之天，精神上倍感痛苦，應由被告
    賠償100 萬元以資慰藉，爰請求被告加計法定遲延利息賠償
    伊149 萬2,861 元等情，並聲明：(一)被告應給付原告149 萬
    2,861 元，及自起訴狀繕本送達翌日（即94年1 月19日）起
    至清償日止，按週年利率百分之5 計算之利息。(二)原告願供
    擔保，請准宣告假執行。
三、被告則以：伊因罹患精神疾病痊癒不久，精神狀況不佳，於
    92年7 月28日晚上10時10分許，將喝剩之飲料包丟棄在屏東
    縣潮州鎮○○里○○街7 號原告住處之前，原告見狀即將之
    丟回同里三民路54號伊住處前之花盆內，伊母丙○○○前往
    原告住處瞭解事情原委，原告竟與其發生爭吵，伊隨後趕至
    ，亦遭原告動手毆打，並壓倒在地，伊遭受攻擊而與原告互
    相拉扯，固造成原告受有前述左耳膜穿孔以外之傷害，惟此
    乃正當防衛，且未必逾越必要之程度，依民法第149 條之規
    定，伊應不必負損害賠償之責。退而言之，本件縱認伊應負
    損害賠償之責，亦應適用過失相抵法則，以減輕或免除伊之
    賠償金額。又原告之左耳膜穿孔出現在事發1 個多月以後，
    顯非與伊互毆所致，原告請求伊賠償看護費及工作損失部分
    ，實屬無據。再者，原告動手在先，且所受傷害並不嚴重，
    其請求賠償慰撫金100 萬元，亦屬過高，應以1 萬元始為相
    當等語，資為抗辯，並聲明：(一)原告之訴及假執行之聲請均
    駁回。(二)如受不利之判決，被告願供擔保請准宣告免為假執
    行。
四、經查：被告於92年7 月28日晚上10時10分許，將喝剩之飲料
    包丟棄在屏東縣潮州鎮○○里○○街7 號前，原告因拜訴外
    人辜倉頡為師學習道士技藝而住在該處，見狀即撿起將之丟
    回同里三民路54號原告住處前之花盆內，被告之母丙○○○
    因此前往上開原告住處而與原告發生爭吵，被告尾隨其母而
    至，亦動手與原告互毆，以致原告受有右手第4 指挫傷瘀血
    、右肘挫傷瘀血及前額2 ×1 公分、左手肘2 處各1 ×1 、
    0. 5×0.5 公分、右膝3 處各1 ×1 公分等多處擦傷之傷害
    。刑事部分，被告業經臺灣高等法院高雄分院94年度上易字
    第519 號以傷害罪名判處拘役30日，如易科罰金以銀元300
    元折算1 日，緩刑2 年確定之事實，為兩造所不爭執，並經
    本院調閱上開刑事案件偵、審卷宗查明無誤，堪信為實在。
五、本件兩造之爭點為：1.被告得否主張正當防衛及適用過失相
    抵法則？2.原告所得向被告請求賠償之金額究為若干？茲分
    別論述如下：
  (一)按正當防衛，係對於現時不法之侵害，為防衛自己或他人之
    權利所為之行為，與人互毆，未能證明他人先行侵害，即無
    主張正當防衛之餘地。又雙方互毆乃雙方互為侵權行為，與
    雙方行為為損害之共同原因者有別，無民法第217 條過失相
    抵原則之適用（最高法院73年台上字第4045號、68年台上字
    第967 號判例參照）。查本件乃被告先以腳踢向原告，經原
    告以手格擋，失去重心跌倒在地，被告起身後再與原告動手
    互毆，業經證人潘錦宏、辜振明於刑案審理中證稱明白（見
    本院93年度易字第293 號刑事卷第71、72、79頁），姑不論
    被告先動腳攻擊原告，即單就嗣後雙方之拉扯互毆而言，被
    告亦無法證明係原告先行侵害，則被告自無主張正當防衛之
    餘地。又本件既係兩造互毆，揆諸前揭判例意旨，亦無適用
    過失相抵法則可言。
  (二)按因故意或過失，不法侵害他人之權利者，負損害賠償責任
    。不法侵害他人之身體或健康者，對於被害人因此喪失或減
    少勞動能力，或增加生活上之需要時，應負損害賠償責任。
    不法侵害他人之身體、健康、名譽、自由、信用、隱私、貞
    操，或不法侵害其他人格法益而情節重大者，被害人雖非財
    產上之損害，亦得請求賠償相當之金額。民法第184 條第1
    項前段、第193 條第1 項及第195 條第1 項前段定有明文。
    本件原告因被告之不法侵害而受有傷害，則其依前揭侵權行
    為之法律關係，請求被告賠償其所受之損害，於法洵屬有據
    。茲就原告請求之項目逐一審核如下：
  看護費及工作損失部分：查本件檢察官起訴之範圍及刑事判
    決認定原告因與被告互毆所受之傷害，均不包括原告所受左
    耳膜穿孔之傷害，原告提起本件刑事附帶民事訴訟，請求其
    因左耳膜穿孔所生之損害，於法已有未合。又本件兩造互毆
    之時間為92年7 月28日，原告於92年9 月30日始因左側耳膜
    穿孔至長庚紀念醫院高雄分為就醫（見臺灣屏東地方法院檢
    察署92年度偵字第4946號卷第52頁），前後相差逾1 個月，
    則彼此間有無相當因果關係即不無疑問。且經本院向長庚紀
    念醫院高雄分院函查結果，據其函復略謂：造成耳膜穿孔通
    常發生在直接被毆打耳部情形，若毆打頭部會致前開情形機
    率很小等語（見本院卷第94頁），而本件依原告最初所提出
    之診斷證明書（見警卷第22頁），其頭部除前額有擦傷外，
    並無耳部受傷之記載，益難遽認原告左耳膜穿孔之傷勢係遭
    被告毆打所致。此外，原告復未能舉證加以證明，其主張遭
    被告毆打致受有左耳膜穿孔之傷害一節，應不足採信，從而
    原告請求被告賠償其因左耳膜穿孔所生之看護費損害及工作
    損失，即屬乏據。
  醫療費用部分：原告請求被告賠償醫療費用2,861 元，為被
    告所不爭執，則原告此部分之請求，自應准許。
  慰撫金部分：原告因被告之不法侵害，而受有前述傷害（不
    含左耳膜穿孔），無論在肉體或精神上自均感受一定程度之
    痛苦，則其請求被告賠償慰撫金，於法自無不合。查原告為
    高中畢業學歷，從事道士行業，名下並無任何不動產，被告
    為專科學校畢業，因罹患精神疾病而於任空軍上尉時除役，
    名下亦無任何不動產等情，經兩造陳稱明白，並有其等之財
    產歸屬資料清單在卷可憑。本院斟酌前述兩造之身分、地位
    、經濟能力、事件之經過及原告所受傷害之嚴重程度等一切
    情狀，認原告請求被告賠償之慰撫金以3 萬元為相當，逾此
    部分應予剔除。
六、綜上所述，本件原告依侵權行為之法律關係，請求被告給付
    149 萬2,861 元，及自起訴狀繕本送達翌日起至清償日止，
    按週年利率百分之5 計算之利息，於如主文第1 項所示範圍
    內，為有理由，應予准許。逾此範圍，非有理由，應予駁回
    。又本件原告勝訴部分，所命被告給付之金額未逾50萬元，
    應依職權宣告假執行（參見民事訴訟法第389 條第1 項第5
    款），此部分被告陳明願供擔保請准宣告免為假執行，經核
    並無不合，爰酌定相當之擔保金額，併准許之。至原告敗訴
    部分，其假執行之聲請已失所附麗，應駁回之。
七、據上論結，本件原告之訴為一部有理由，一部無理由，依民
    事訴訟法第79條、第389 條第1 項第5 款、第392 條第2 項
    、第3項，判決如主文。
中    華    民    國    95    年    3     月    23    日
                  民事第二庭    法  官  春生
正本係照原本作成。
如對判決上訴，須於判決送達後20日內向本院提出上訴狀，其未
表明上訴理由者，應於提出上訴後20日內向本院補提理由書狀（
均須按他造當事人之人數附繕本）。
                                書記官  洪榮華
中    華    民    國    95    年    3     月    23    日


司法院資訊處製作；財團法人民間司法改革基金會備份。
